【裁判字號】    97,上訴,469
【裁判日期】    970708
【裁判案由】    違反貪污治罪條例
【裁判全文】
臺灣高等法院臺南分院刑事判決         97年度上訴字第469號
上  訴  人  臺灣嘉義地方法院檢察署檢察官
被      告  甲○○
選任辯護人  蔡碧仲  律師
            陳怡禎  律師
            陳振榮  律師
上列上訴人因被告違反貪污治罪條例案件，不服臺灣嘉義地方法
院九十六年度訴字第二五四號中華民國九十七年三月二十六日第
一審判決（起訴案號：臺灣嘉義地方法院檢察署九十五年度偵瀆
字第二二號），提起上訴，本院判決如下：
    主  文
上訴駁回。
    理  由
一、公訴意旨略以：被告甲○○於民國九十一年至九十三年間在
    交通部公路總局第五區養護工程處嘉太工務所擔任養路士，
    負責承辦交通工程標誌設置工作，擔任監工業務，係依據法
    令從事公務之人員。九十一年五、六月間交通部公路總局第
    五區養護工程處嘉太工務所發包辦理「164線新港-民雄段都
    市計畫區外25K＋630-28K＋040段交通安全設施工程」（下
    稱甲工程）、「164線新港-民雄段都市計畫區外22K＋680-2
    5K＋630及28K＋040-28K＋841段交通安全設施工程」（下稱
    乙工程），由甲○○擔任繪圖及設計者，乙工程（起訴書誤
    載為甲工程）由承包商「又欣有限公司」（下稱又欣公司）
    負責施工，甲工程（起訴書誤載為乙工程）由承包商「東義
    企業社」負責施工。甲工程於九十一年五月三日承包商報開
    工，乙工程於九十二年三月七日承包商報開工，兩工程均由
    由甲○○負責監工。甲工程迄九十一年六月十四日承包商報
    竣工，乙工程於九十二年五月十日承包商報竣工，甲工程於
    九十一年七月十日辦理工程驗收完畢，乙工程於九十二年六
    月十七日辦理工程驗收完畢，甲工程結算金額新臺幣（下同
    ）一百零六萬二千五百四十七元，乙工程結算金額六百零二
    萬五千四百五十元。甲○○明知根據該工程合約附件由其所
    繪製之設計圖內書明，甲、乙兩工程內所有之「放大型軟性
    反光導標」應依公路總局八十六年六月版「公路工程施工說
    明書」第九章第二節2.2.2規定按CN S4346進行測試，另依
    臺灣省交通處公路局八十八年六月所編印之「公路工程施工
    說明書」第九章節標誌施工說明書第4.4點有「施工前、施
    工中及完工後，工程司得將採樣或製作完成之標誌反光片隨
    時抽樣送由公立檢驗機關檢驗，如有不合格情形，承包商應
    全部收回新作，不另給價。」之規定，卻未逕將先前甲、乙
    兩工程內之放大型軟性反光導標送至財團法人車輛研究測試
    中心檢驗後，未符合測試標準之檢測報告（甲工程之回歸反
    射性測試檢測報告係九十一年五月二十七日、二十八日製作
    ，報告編號B91LT193、B91LT194；乙工程之回歸反射性能測
    試檢測報告係九十二年四月十六日製作，報告編號B92LT151
    ）結果送交上開工程之驗收人員即交通部公路總局第五區養
    護工程處幫工程司李宗棋及宋火城，以故意隱匿前開甲、乙
    工程之回歸反射性能測試檢驗報告及僅將經濟部標準檢驗局
    （申請號碼00000000000）之3M高級反光片材質檢驗報告送
    交驗收人員宋火城之方式，使前開具公務人員身分之驗收人
    員將「檢驗報告符合規定」、「經檢驗報告材質符合」之不
    實事項登載於交通部公路總局第五區養護工程處工程驗收表
    上之驗收情形欄內，而予驗收，並以該驗收表向上呈報，足
    以生損害於公眾，合計圖利乙工程之「又欣公司」獲得免除
    收回重做放大型反光導標之不法利益共計四十八萬四千八百
    六十八元；圖利甲工程之「東義企業社」獲得免除收回重做
    放大型反光導標之不法利益共計三十二萬一千一百六十元。
    因認被告涉犯刑法第二百十四條使公務人員登載不實罪嫌及
    貪污治罪條例第六條第一項第四款主管監督事務圖其他私人
    不法利益之罪嫌（原起訴書所載起訴法條為刑法第二百十六
    條、第二百十三條行使不實登載公文書罪嫌及貪污治罪條例
    第六條第一項第四款主管監督事務圖其他私人不法利益罪嫌
    ，經蒞庭檢察官於九十六年十二月十九日更正起訴事實及起
    訴法條；見原審卷一第116頁至第118頁）云云。
二、按被告以外之人於審判外之言詞或書面陳述，除法律有規定
    者外，不得作為證據。刑事訴訟法第一百五十九條第一項定
    有明文。經查，證人陳志霖、陳保展、吳榮隆等三人之調查
    筆錄及偵查筆錄，均屬被告以外之人於審判外之言詞陳述，
    且無法律規定之例外情形，應認無證據能力。
三、按犯罪事實應依證據認定之，無證據不得認定犯罪事實；又
    不能證明被告犯罪者，應諭知無罪之判決，刑事訴訟法第一
    百五十四條第二項、第三百零一條第一項分別定有明文。又
    事實之認定，應憑證據，如未能發現相當證據，或證據不足
    以證明，自不能以推測或擬制之方法，為裁判基礎；且認定
    犯罪事實所憑之證據，雖不以直接證據為限，間接證據亦包
    括在內，然而無論直接證據或間接證據，其為訴訟上之證明
    ，須於通常一般之人均不致有所懷疑，而得確信其為真實之
    程度者，始得據為有罪之認定，倘其證明尚未達到此一程度
    ，而有合理之懷疑存在而無從使事實審法院得有罪之確信時
    ，即應由法院為諭知被告無罪之判決，此觀最高法院四十年
    臺上字第八六號判例、七十六年臺上字第四九八六號判例闡
    釋甚明。
四、公訴人認被告涉有上開罪嫌，無非係以被告甲○○偵查中之
    供述、證人陳志霖、陳保展、吳榮隆偵查中之證詞、甲工程
    、乙工程、丙工程（即：雲林科技工業區○○道路台一丁-
    雲65線段交通安全設施工程；下稱丙工程）之工程契約各乙
    份、甲、乙工程放大型軟性反光導標檢測報告及交通部公路
    總局第五區養護工程處驗收表各乙份資為論罪之依據。惟訊
    據被告堅詞否認有何刑法第二百十四條使公務人員登載不實
    及貪污治罪條例第六條第一項第四款對主管監督事務圖其他
    私人不法利益犯行，辯稱：(一)本件甲、乙工程反光導標所以
    產生未符合測試標準，係因該反光導標本應以CNS 7885標準
    檢測（材質為壓克力所應依據之檢測標準），然財團法人車
    輛研究測試中心卻以CNS 4346標準檢測，因而交通部公路總
    局第五區養護工程處乃於九十五年八月三十日行文交通部公
    路總局材料試驗所函請釋疑，是本件甲、乙工程究應以何檢
    驗方法檢驗已有爭議，因此公訴人認被告明知根據該工程合
    約附件由被告所繪製之設計圖內書明，甲、乙兩工程內所有
    之「放大型軟性反光導標」應依公路總局八十六年六月版「
    公路工程施工說明書」第九章第二節2.2.2規定按CNS 4346
    進行測試，尚嫌速斷。(二)本件甲、乙工程採用CNS 4346標準
    既有爭議，且並未將CNS 7885列入契約，廠商依約即不受拘
    束，縱使檢驗不合格，廠商亦無義務重作，是被告並未因此
    免除廠商重新施作義務而使廠商獲有不法利益。(三)被告因所
    學並非交通工程專業，經驗不足，疏於詳閱施工說明書，致
    未要求廠商收回重作，並非有意圖利廠商，嗣於呈報驗收時
    ，僅於工程驗收表之「工程概況」欄填寫設置情形，至該驗
    收表「驗收情形」欄則為驗收人李宗棋及宋火城所記載；而
    驗收人員理應就被告所提資料確實查核，進行實質審查，是
    被告所為即與刑法第二百十四條之使公務員登載不實要件有
    間。(四)被告自始即有呈送本件甲、乙工程之檢測報告，並未
    隱匿，而係驗收人員疏未注意核對本件甲、乙工程之檢測報
    告，故本件純屬行政疏失，被告確無圖利其他私人不法利益
    情事。而被告參加特考時所報考為「道工」，經指派進入嘉
    太工務所初任收發工作，後因工務所人力不足而經長官指派
    兼任交通工程乙職，然其所學並非交通專業，復未受相關訓
    練，亦難苛責被告等語。經查：
  (一)按刑法第二百十三條之公務員明知不實而登載罪，係指公務
    員於其職務上所掌之公文書故為不實之登載而言，其犯罪主
    體為職掌製作公文書之公務員（最高法院九十二年度臺上字
    第六七三九號判決參照）。查本件甲工程與乙工程驗收時所
    製作之「交通部公路總局第五區養護工程處工程驗收表」均
    設有工程名稱、驗收日期、承包廠商、施工單位、契約金額
    、結算金額、增減金額、開工日期、規定竣工日期、實際竣
    工日期、准延天數及奉准文號、逾期天數、工程概況、驗收
    情形、應改善項目或建議事項、驗收綜合意見及陳閱欄等欄
    位，其中陳閱欄則係由右至左依序留有施工單位之監工人員
    、主管、驗收人員、會驗人員、課長、副處長、處長核章欄
    位；而上開各欄位中，工程名稱、承包廠商、施工單位、契
    約金額、結算金額、增減金額、開工日期、規定竣工日期、
    實際竣工日期、准延天數及奉准文號、逾期天數、工程概況
    等欄位均係預先以電腦打字方式登載；驗收日期、驗收情形
    及驗收綜合意見欄則以手寫方式登載等情，此觀該二紙工程
    驗收表（見原審卷一第242頁、第299頁）即明。而就該二紙
    工程驗收表之製作流程及各該欄位之登載者乙節，被告於原
    審審理時供稱：「（問：你沒有驗收，如何寫驗收表？）那
    是工程概況欄是我寫的，但是驗收情形欄不是我填寫的。（
    問：驗收情形欄是何人寫的？）驗收的人。（問：驗收人員
    為何人？）甲工程是李宗棋，乙工程是宋火城。（問：驗收
    綜合意見欄是何人寫？）那是驗收官寫的。整個驗收表中電
    腦打字部分是我打的，其餘手寫的部分都是驗收官填寫的。
    （問：你寫這個工程概況，是在驗收前還是驗收後寫的？）
    是我表格打完後，送請嘉太工務所的主任蓋章，再發文送交
    通部公路總局第五區養護工程處，再由他們派人去驗收，驗
    收人員才在驗收情形欄填載。」（見原審卷二第66頁）等語
    ，核與證人即嘉太工務所主任陳保展、證人即甲工程驗收人
    員李宗棋、證人即乙工程驗收人員宋火城於原審審理時之結
    證情節俱屬相符（見原審卷一第112頁、第147頁、原審卷二
    第9頁），亦與上開工程驗收表所設陳閱欄之核章順序互核
    一致，足見被告就上開工程驗收表之製作流程及各欄位登載
    者所述情詞並非憑空杜撰，應係可採；是堪認上開工程驗收
    表中「驗收情形欄」確係由驗收人員於驗收工程時以手寫方
    式登載，而非由任職於施工單位之被告在職務上所應負責登
    載無訛。準此，原起訴書所載犯罪事實認定被告在「交通部
    公路總局第五區養護工程處工程驗收表」之「驗收情形欄」
    內登載反游標記檢驗符合規定等不實之事項而予驗收，並以
    該驗收表向上呈報云云，即顯有誤解。而「交通部公路總局
    第五區養護工程處工程驗收表」之「驗收情形欄」既非被告
    職務上所負責登載，揆諸上開說明，被告就上開工程驗收表
    之「驗收情形欄」而言，顯然並非刑法第二百十四條所指之
    犯罪主體，是其自無由構成第二百十六條、第二百十四條之
    行使公務員登載不實公文書罪嫌。
  (二)交通部公路總局第五區養護工程處發包之各交通工程，自設
    計、繪圖迄完工驗收結案之業務流程為：工務所承辦人繪
    製設計圖並核算數量後依參考單價編製預算書，此階段由承
    辦人及工務所主任核章後陳報工程處成立預算及辦理發包作
    業。工程處主管課承辦人就設計圖及預算書審核，俟預算
    核准後依工程屬性彙整招標文件，此階段由主管課承辦人就
    設計圖及預算書審核後簽會會計室並簽陳處長或授權人成立
    預算。預算成立後函覆工務所，並彙整招標文件資料送發包
    中心辦理發包作業，並簽請處長或授權人核定底價。工程
    處發包中心負責發包訂約，此階段將招標文件上網公告招標
    ，俟決標後製作工程契約底稿送承辦人審閱後訂作工程契約
    （查核金額五千萬以下經常性工程不送主管課審核，直接訂
    作工程契約）。工程處主管課將契約預算發還，此階段由
    工程處主管課接獲工程契約後會請秘書室用印，並將預算書
    及工程契約書發還工務所執行。工務所則於接獲工程契約後
    應依規定辦理開工具報。工務所負責工程契約執行，此階
    段由工務所負責事項包括：(1)陳報開、竣工報告至工程處核
    備。(2)核備承包商所提各項計畫書。(3)監督承包商依契約規
    定及設計圖施工。(4)設計不妥或數量不符部分陳報變更。(5)
    會同承包商將契約規定送驗之材料取樣送驗，並判定報告是
    否符合規定，及決定採用或退件更換。(6)會同承包商清點及
    丈量現場構造物後繪製竣工圖及結算書，併各項契約規定之
    檢驗報告報處驗收。工程處派員進行工程驗收，此階段由
    工程處承辦人接獲結算書、竣工圖及各項檢驗報告文件後，
    依工程金額多寡簽報指派驗收人員訂期驗收，並會請會計室
    、政風室派員監辦驗收成程式；由驗收人員會同會計室、政
    風室人員現場丈量是否與竣工圖相符及相關文件是否齊備；
    承辦人俟驗收人員同意驗收後，審核竣工圖與結算書數量是
    否相符。工程處主管課辦理工程結案，此階段由工程處主
    管課將結算書、竣工圖等資料及驗收證明書籤陳處長或授權
    人核定，並會秘書室於驗收證明書用印後函覆工務所辦理決
    算，並將結算書及竣工圖等文件歸檔結案等情，此有交通部
    公路總局第五區養護工程處九十七年一月七日五工工字第09
    60022428號函所附之「業務流程圖」乙份（見原審卷一第15
    2頁、第153頁）在卷可佐。其中在契約執行階段及工程驗收
    階段，關於各該工程契約規定送驗之材料檢測報告之處理方
    式，證人即幫工程司吳榮隆於原審審理時亦具結證稱：「（
    問：若是發現檢測報告不合標準的時候，承辦人員要如何處
    理？）其中一種方式是再重新取樣送驗或者認為檢測沒有錯
    誤，把材料退件重做。」（見原審卷一第92頁）、「（問：
    交通工程要驗收的時候，檢測報告是否要送給驗收人員？）
    是。（問：由何人送給驗收人員？）考工。承辦人員就是負
    責監工，要把檢測報告及相關資料送到公路總局第五區養護
    工程處的考核工程司，工程司考核後再把相關資料看是否齊
    備再簽給主管人員派人驗收。（問：檢測報告是否一併送給
    驗收人員？）應該會，這些是驗收過程必備的資料。（問：
    承辦人員要把檢測報告送給考核工程司的時候，如何送去？
    ）由工務所發文給工程處。‧‧‧（問：檢測報告有無送去
    考核工程司，考核工程司是否會知道？）若是檢測報告沒有
    送去考核工程司那邊，資料不齊全，他不會簽請主管指派人
    去驗收。」（見原審卷一第90頁至第92頁）等語，對照上開
    業務流程以觀，堪認工務所承辦人（監工人員）於契約執行
    階段在接獲材料之檢測報告後，應判定是否符合規定以決定
    採用或退回重作，且於陳報工程處驗收時須將上開檢測報告
    一併報處驗收，再由工程處主管課承辦人（考核工程司）審
    查工務所陳報之上開驗收資料是否齊備後，簽請主管指派驗
    收人員，繼由驗收人員於收受考核工程司轉送之檢測報告等
    驗收必備文件後，至現場丈量是否與竣工圖相符，並審查相
    關檢測報告文件是否齊備，以決定是否同意驗收，始符業務
    流程。
  (三)按刑法第二百十四條所謂使公務員登載不實事項於公文書罪
    ，須一經他人之聲明或申報，公務員即有登載之義務，並依
    其所為之聲明或申報予以登載，而屬不實之事項者，始足構
    成，若其所為聲明或申報，公務員尚須為實質之審查，以判
    斷其真實與否，始得為一定之記載者，即非本罪所稱之使公
    務員登載不實，最高法院七十三年臺上字第一七一０號判例
    可資參照。而依上開交通部公路總局第五區養護工程處發包
    之各交通工程，自設計、繪圖迄完工驗收結案之業務流程以
    觀，在工程處派員進行工程驗收階段，驗收人員須會同會計
    室、政風室人員至工程現場丈量是否與竣工圖相符及審查相
    關文件是否齊備，以決定是否同意驗收，此亦據證人即驗收
    人員李宗棋、宋火城於原審審理時均結證屬實（見原審卷一
    第138頁、原審卷二第6頁）；參以證人吳榮隆就工程驗收方
    式於原審審理時亦具結證稱：「（問：在驗收的時候，監工
    是否要參與？）要。（問：在驗收的時候，監工擔任何種角
    色？）要會同驗收人員到現場去，像位置點在何地，他要指
    出，接受驗收人員詢問要他說明。」（見原審卷一第92頁）
    等語明確，足認驗收程序之目的原在於透過指派工務所監工
    人員以外之人，到工程施作現場進行實地查核，以確保工程
    施作依契約內容執行；各該之工程驗收人員須與會驗人員至
    工程現場實地丈量是否與竣工圖相符，必要時尚須請監工人
    員說明相關施作情形，再審閱相關檢測報告是否符合契約內
    容後，始能據以填載「交通部公路總局第五區養護工程處工
    程驗收表」之「驗收情形」、「應改善項目或建議事項」欄
    ，以在「驗收綜合意見欄」決定是否同意驗收，顯見驗收人
    員就承包商所施作情形是否與竣工圖相符、相關材料是否與
    契約內容一致等節係進行「實質審查」，以判斷其真實與否
    ，始得在驗收情形、應改善項目或建議事項、驗收綜合意見
    等欄位為一定之記載，並非承包商或工務所陳報業已依契約
    施作，驗收人即依其所為之陳報而未經任何審查即予以登載
    ；是公訴意旨認驗收人員所為僅屬「形式審查」顯有誤解，
    並不足採。準此，縱使被告未善盡其依上開業務流程中「監
    工人員」所應負責之「監督承包商依契約規定及設計圖施工
    」、「會同承包商將契約規定送驗之材料取樣送驗，並判定
    報告是否符合規定，及決定採用或退件更換」等職務上之監
    督義務，然因驗收人員就承包商或工務所陳報驗收之情形尚
    須進行實質審查，揆諸上開說明，無論被告未善盡其上開職
    務上之監督義務係出於行政疏失抑或故意圖利承包商，均無
    由使進行實質審查之驗收人員在工程驗收表上登載不實，是
    自難以刑法第二百十四條使公務員登載不實事項於公文書罪
    相繩。
  (四)本件甲、乙兩工程所施作之「放大型軟性反光導標」先後由
    被告在各該工程施工期間送至財團法人車輛研究測試中心依
    CNS 4345一級品之檢測標準進行「回歸反射性能測試」檢驗
    等情，業據被告於偵查中及原審審理時均供述明確（見九十
    五年度偵瀆字第二十二號偵查卷第7頁、第8頁；原審卷二第
    67頁至第69頁），並有財團法人車輛研究測試中心九十一年
    五月二十七日、九十一年五月二十八日（報告編號：B91LT1
    93、B91LT194）、九十二年四月十六日（報告編號：B92LT1
    51）之「回歸反射性能測試」檢測報告（見原審卷一第263
    頁至第266頁、第267頁至第270頁、第307頁至第310頁）各
    乙份附卷可佐。而上開二工程所施作之「放大型軟性反光導
    標」檢驗結果，其中甲工程所使用黃色（Y1）放大型軟性反
    光導標計有六項（報告編號B91LT193、B91LT194）未達標準
    最小要求值、紅色（R1）放大型軟性反光導標計有五項（報
    告編號：B91LT194）未達標準最小要求值，乙工程所使用紅
    色（R1）放大型軟性反光導標計有四項（報告編號：B92LT1
    51）未達標準值等情，此觀上開各份財團法人車輛研究測試
    中心檢測報告所載之測試結果表（見原審卷二第265頁、第
    269頁、第309頁；測試結果表所載量測值後以＊表示部分即
    表示未達標準值）即明，故堪認甲工程、乙工程所施作之「
    放大型軟性反光導標」經送檢測後均未符合CNS 4345一級品
    之檢測標準無誤。然被告仍於九十一年七月二日及九十二年
    六月二日先後將上開甲工程及乙工程各份未符合檢測標準之
    檢測報告併同該工程之結算書、竣工圖、工程竣工驗收證明
    書、工程初驗表及營造綜合保險單等文件以嘉太工務所名義
    之函文報由交通部公路總局第五區養護工程處派員驗收等情
    ，此有交通部公路總局第五區養護工程處九十七年一月十七
    日五工工字第0971000326號函覆之交通部公路局新工工程處
    嘉太工務所九十一年七月二日（91）五工嘉字第9101724號
    函、交通部公路總局第五區養護工程處嘉太工務所九十二年
    六月二日五工嘉字第0920004168號函及上開函文附件結算書
    、竣工圖、工程竣工驗收證明書、工程初驗表、營造綜合保
    險單及材料檢驗報告影本各乙份附卷可稽（見原審卷一第22
    5頁至第330頁；其中上開各份「放大型軟性反光導標」之檢
    測報告見原審卷一第263頁至第266頁、第267頁至第270頁、
    第307頁至第310頁）。參以證人即交通部公路總局第五區養
    護工程處約僱工務員簡碧霞就上開原審所調取之甲、乙工程
    報處驗收相關文件來源於原審審理時具結證稱：「（問：這
    些資料〔按指各份檢測報告〕是否由你發文檢送過院？）是
    。（問：這些資料從何處而來？）從檔案室調出。（問：就
    是原始的資料確實有這些資料？）是。（問：你有無自己加
    上或是抽掉？）沒有。我都是從檔案室調出，影印送院。」
    （見原審卷二第18頁）等語。對照本件法務部調查局臺南縣
    調查站隨案移送及附卷之上開檢測報告正本及影本，係經法
    務部調查局臺南縣調查站於九十二年及九十五年向交通部公
    務總局第五區養護工程處調閱，而經該處分別以九十二年五
    月二十三日五工政字第092009529號、九十五年五月二十三
    日五工政字第0950036483號、九十五年七月十三日五工政字
    第0950013451號函答覆及該處政風室主任陳汝雄於九十二年
    五月二十八日檢送至法務部調查局臺南縣調查站等情，此有
    法務部調查局臺南縣調查站九十六年十二月二十七日調勵肅
    字第09667028220號函（見原審卷一第224頁）、交通部公務
    總局第五區養護工程處九十二年五月二十三日五工政字第09
    20009529號函及交通部公務總局第五區養護工程處政風室檢
    送資料明細表（見原審卷二第30頁至第34頁）各乙份附卷可
    稽；參以證人即當時交通部公路總局第五區養護工程處政風
    室主任陳汝雄就其檢送至調查站之資料來源於原審審理時具
    結證稱：「（問：這些你們發文給調查站的資料是如何來？
    ）是我們簽給處長准後，再知會業務單位送到政風室，我們
    再發文給臺南縣調查站。（問：這些文件有無被抽換或扣留
    一部分沒有送？）若是送正本過去，應該沒有被抽換過的情
    形。」（見原審卷二第23頁至第25頁）等語明確，是由該處
    政風室於本案偵辦前階段即先後於九十二年及九十五年間自
    該處檔案室內調得上開各份檢測報告檢送法務部調查局臺南
    縣調查站以觀，足見上開各份未符合檢測標準之檢測報告之
    正本及影本於甲、乙工程結案後即已隨卷宗歸檔存放在交通
    部公路總局第五區養護工程處檔案室無誤。由此堪認上開各
    份檢測報告確於被告發文報處驗收時即隨公文檢送至交通部
    公路總局第五區養護工程處，並非案發後始由被告設法歸檔
    無訛。至公訴人以交通部公路總局第五區養護工程處檢送原
    審之上開公文及附件編碼有矛盾、不連續及錯誤之情形，而
    認上開原審所調得之公文及附件原于歸檔時應無編頁碼，並
    據以推論上開檢測報告係事後放入（見原審卷二第77頁至第
    79頁補充理由書）云云，顯係將原審書記官以號碼章所編定
    之卷宗頁碼（位在卷宗各頁右下角黑色號碼）誤以為係交通
    部公路總局第五區養護工程處函覆原審前所自行編碼，是公
    訴人上開推論基礎既屬有誤，其上開不利於被告之推論即不
    足採。又證人李宗棋與證人宋火城於原審審理時固均否認渠
    等曾在進行驗收時曾取得上開各份「放大型軟性反光導標」
    檢測報告（見原審卷一第139頁、原審卷二第6頁）云云，然
    渠等上開證詞顯與原審上開調卷結果相違，是渠等上開證詞
    已難遽信；且上開「放大型軟性反光導標」檢測報告所示之
    檢測結果顯然均未符合檢測標準，業如上述，復經審理時提
    示予證人李宗棋與宋火城當庭閱覽，而證人李宗棋及證人宋
    火城分別擔任甲工程與乙工程之驗收人員，在上開檢測結果
    顯然均未符合檢測標準之情形下，渠等若證稱驗收時上開檢
    測報告均已附於驗收文件內，無異坦承自己驗收時確有未善
    盡查核義務之情，囿於趨利避害之人性，渠等上開證述之真
    誠性益顯有疑，從而，渠等上開證詞憑信性自屬不足，均難
    援為不利於被告認定之佐憑。
  (五)按貪污治罪條例第六條第四款圖利罪之構成要件，於九十年
    十一月七日修正為「對於主管或監督之事務，明知違背法令
    ，直接或間接圖自己或其他私人不法利益，因而獲得利益者
    」，其中所加列「明知違背法令」之要件，係指須具圖利而
    違背法令之直接故意，即主觀上有違背法令以積極圖取不法
    利益之意思，客觀上並將該犯意表現於行為而言（最高法院
    九十二年度臺上字第三一二六號判決要旨參照）。本件被告
    將該二工程所施作之「放大型軟性反光導標」送至財團法人
    車輛研究測試中心依CNS 4345一級品之檢測標準進行「回歸
    反射性能測試」檢驗而未能合格之檢驗報告，在報處驗收階
    段均以正式公文檢送至交通部公路總局第五區養護工程處等
    情，業如上述，顯見被告客觀上並無刻意隱匿上開不合格檢
    測報告而未予陳報之舉止。若被告確有意圖利承包廠商，而
    使承包廠商得以使用不合檢測標準之材料施作，則被告又豈
    會將上開顯然不合檢測標準之檢測報告陳報工程處驗收？是
    被告主觀上顯無違背法令以積極圖取不法利益之意思。而被
    告於擔任甲、乙工程之監工人員前，於九十年間固有擔任丙
    工程繪圖工作之經驗，此為被告所不否認；然此係為抒解嘉
    太工務所內工程人員不足情形，遂以工代職，而指派被告擔
    任此類工作，此據證人陳保展於原審審理時均結證明確（見
    原審卷一第103頁、第108頁）。參以被告係私立興華高中商
    業經營科畢業後，經八十八年特種考試交通事業公路人員考
    試業務士養護類科錄取，分發至交通部公路總局第五區養護
    工程處嘉太工務所擔任「養路士」乙職等情，為被告於原審
    審理時供述明確（見原審卷二第64頁），亦與證人陳保展於
    原審審理時結證情節（見原審卷一第102頁、第103頁）相符
    ，並有八十八年特種考試交通事業公路人員考試簡章及被告
    之畢業證書影本各乙份在卷可佐（見原審卷一第37頁至第40
    頁）。而被告所擔任之「養路士」職位其工作內容原在於從
    事省縣道一般養護工作等情，有交通部公路總局士級公務人
    員擔任危險及勞力職務降低退休年齡範圍表（見原審卷一第
    50頁）乙份在卷可憑，足見被告並非交通工程相關科系畢業
    ，且其經特考錄取之交通事業公路人員業務士養護類科亦係
    以路面清理、雜草割除、邊溝清理等外勤工作為其工作性質
    無訛。對照被告於本件甲、乙工程中所負責之交通工程設計
    、繪圖及監工等工作內容，顯已與其本職學能及其特考所報
    考類科迥然不同，是被告辯稱其因所學並非交通工程專業，
    且因經驗不足，始於承辦上開甲、乙工程時疏於詳閱施工說
    明書等語，並非無據。此外，依上開交通部公路總局第五區
    養護工程處之各交通工程，自設計、繪圖迄完工驗收結案之
    業務流程以觀，上開甲、乙工程能通過驗收甚至辦理決算、
    結案，被告所簽報之上開檢測報告尚須經過工務所主任、工
    程處主管課承辦人員、指派驗收主管人員、驗收人員、會驗
    人員及核定驗收主管人員之逐層核章始能完成，然上開檢測
    報告隨文歷經諸多資深且具備交通工程專業之主管人員逐層
    核章，竟無一人詳加審閱上開檢測報告之內容，發覺此至為
    顯然之瑕疵，以重新核判該工程設計是否妥當，或材料是否
    適用，又何能據此推認將上開檢測報告據實陳報之被告有何
    明知違背法令而圖其他私人不法利益之犯意可言？是由被告
    客觀上之舉止及上開業務流程以觀，俱難認定被告主觀上有
    何違背法令以積極圖取不法利益之意思而在客觀上將該犯意
    表現於行為，亦無由認定被告所為係基於圖利而違背法令之
    直接故意，揆諸上開說明，即與貪污治罪條例第六條第四款
    圖利罪之構成要件有間，亦難以上開罪名相繩。
五、綜觀前情，公訴人所舉上開證據，無論分別以觀或綜合評價
    ，均僅足以證明甲工程及乙工程內放大型軟性反光導標經送
    檢驗後未符合測試標準之事實，至被告是否確有明知為不實
    事項而登載於職務上所掌公文書、使公務員登載不實以及對
    於主管監督事務圖利其他私人不法利益犯行等節之證明，則
    顯然未達通常一般人均不致有所懷疑，而得確信其為真實之
    程度，是本院即無由形成被告有罪之確信。此外，公訴人復
    未提出其他適合於證明被告犯罪事實之積極證據，並說明其
    證據方法與待證事實之關係，以說服法院形成被告有罪之心
    證，而被告亦堅稱並無上開犯行等語，基於無罪推定之原則
    ，被告上開犯罪即屬不能證明，揆諸上揭說明，自應諭知無
    罪之判決。
六、本院經核原判決認事用法，均無違誤。公訴人上訴意旨，指
    摘原判決諭知被告甲○○無罪有所不當，請求撤銷原判決云
    云。依上所述，為無理由，應予駁回。
據上論結，應依刑事訴訟法第三百六十八條，判決如主文。
本案經檢察官曾銘芳到庭執行職務。
中    華    民    國    97    年    7     月    8     日
                  刑事第六庭    審判長法  官  蔡崇義
                                      法  官  董武全
                                      法  官  曾文欣
以上正本證明與原本無異。
檢察官如不服本判決應於收受本判決後十日內向本院提出上訴書
，其未敘述上訴理由者並得於提起上訴後十日內向本院補提理由
書。
                                      書記官  李育儒
中    華    民    國    97    年    7     月    9     日


司法院資訊處製作；財團法人民間司法改革基金會備份。
